【裁判字號】    92,訴,1937
【裁判日期】    921224
【裁判案由】    損害賠償
【裁判全文】
臺灣高雄地方法院民事判決  九十二年度訴字第一九三七號
    原      告  華南商業銀行股份有限公司
    法定代理人  丙○○
    訴訟代理人  王國論律師
                康進益律師
    被      告  丁○○        .
    被      告  乙○○        .
    右  一  人
    訴訟代理人  甲○○        .
右當事人間請求損害賠償事件，經本院於民國九十二年十二月十日言詞辯論終結，判
決如左：
    主    文
原告之訴及假執行之聲請均駁回。
訴訟費用由原告負擔。
    事    實
甲、原告方面：
  一、聲明：
    (1)確認坐落高雄市○○區○○段二００之二五地號上建物即門牌號碼高雄市○○
      區○○街十六號之未辦理第一次所有權登記加強磚造之四層樓，地面層五七‧
      二三平方公尺，二層樓、三層樓各為八三‧八二平方公尺，四層樓六一‧六六
      平方公尺，騎樓二六‧五九平方公尺，合計三一三‧一二平方公尺為被告丁○○所有。
    (2)被告應連帶給付原告新台幣（下同）一百五十八萬元，暨自起訴狀繕本送達被
      告翌日起至清償日止，按年息百分之五計算之利息。
    (3)訴訟費用由被告連帶負擔。
    (4)請准供擔保宣告假執行。
  二、陳述：
    (1)坐落高雄市○○區○○段二００之二五地號、二０一地號土地為被告丁○○所
      有，民國八十四年十月間，被告丁○○為向原告之前身即高雄市小港區農會辦
      理貸款，即提供上開二筆土地，抵押借款二百九十萬元，暨切結保證基地上當
      時僅係二層未辦理第一次所有權登記並為其所有之建物，後於八十七年貸放固
      曾重新徵信，惟條件仍未改變。
    (2)嗣因被告丁○○違約，經原告起訴並請求鈞院民事執行處依法強制執行，且定
      九十二年四月二十九日拍賣，惟卻遭被告乙○○具狀異議，主張系爭土地上之
      四層樓建物為其所有，並經執行處將系爭建物排除在拍賣之外，嚴重影響原告
      之權益，是本件有即受確認判決之法律上利益。
    (3)系爭建物為未保存登記之建物，其所有權係推定為原始建築人所有，而被告丁○○已自承為原始建築人，且該建物於八十四年間之狀況與目前相同，故被告
      嗣後變更納稅義務人，完全係為脫產，防止原告之追償。
    (4)又本件被告二人為母子關係，審諸上揭事實，被告二人顯係意圖生損害於原告
      ，並為圖謀不法之利益，勾串脫產，違背強制執行之效力，係故意以侵權方法
      加損害於原告，爰依民法第一百八十四條第一項規定，請求被告連帶賠償一百
      五十八萬元。
  三、證據：提出土地登記謄本、民事執行處通知、聲明異議狀、公告、高雄市稅捐
      稽徵處函、房屋稅單為證。
乙、被告方面：
  一、聲明：原告之訴駁回，如受不利判決，願供擔保請准免為假執行之宣告。
  二、陳述：
    (1)被告丁○○於八十四年以上開二筆土地向高雄市小港區農會貸款時，當時土地
      上未辦理第一次所有權登記之二層樓確係被告丁○○所有，惟該三、四樓則係
      被告乙○○出資建造，且在九十年十一月間將第一、二層樓出賣予被告乙○○
      ，並向稅捐機關申辦契稅，此亦為原告明知之事實，況貸款當時，原告已就此
      風險列入核價評估，重新徵信時放款條件仍未改變，足見原告並未將建物列入
      風險評估，又系爭建物已出售予他人，被告丁○○即無所有權。
    (2)被告於申請貸款時，雖有向原告保證建物一、二層樓為被告丁○○所有，但不
      能因此而剝奪被告丁○○出售之權利，被告亦無損害原告之不法意圖，且被告
      出售房屋並未侵害原告之權利或利益，是原告主張無理由。
  三、證據：提出土地房屋買賣契約書、存摺、支出明細表為證，並聲請傳訊證人吳
      美鳳。
丙、本院依職權調閱本院九十一年度執字第一九八八六號執行卷宗，及分別向高雄市
    稅捐稽徵處、高雄市政府工務局調取系爭建物之納稅義務人相關資料及使用執照
    、建築執照。
    理    由
一、原告起訴主張：被告丁○○於八十四年十月間向原告之前身高雄市小港區農會貸
    款二百九十萬元，以其所有坐落高雄市○○區○○段第二００之二五、二０一等
    地號土地設定抵押權予原告，並切結保證系爭建物為其所有。詎被告丁○○為謀
    脫產，與被告乙○○勾串以買賣方式變更納稅義務人，再由被告乙○○主張系爭
    建物為其所有，具狀異議排除本件之強制執行，共同不法侵害原告之債權，爰請
    求確認系爭建物為被告丁○○所有，並依侵權行為之法律關係，請求被告連帶賠
    償原告一百五十八萬元及法定遲延利息等語。被告則以：系爭建物之三、四樓係
    被告乙○○出資興建，且其已於九十年十一月三十日以六十七萬三千二百元向被
    告丁○○購得該系爭建物，不能以被告二人係母子關係，即謂被告二人串謀買賣
    損害原告之債權等語資為抗辯。
二、原告主張被告丁○○於八十四年十月間向原告之前身高雄市小港區農會貸款二百
    九十萬元，以其所有坐落高雄市○○區○○段第二００之二五、二０一等地號土
    地設定抵押權予原告，並切結保證系爭建物為其所有，嗣因被告丁○○違約，原
    告遂聲請執行其所有之不動產。詎被告乙○○主張系爭建物為其所有，具狀異議
    排除本件強制執行之事實，業據原告提出高雄地方法院民事執行處通知、異議狀
    、高雄地方法院公告、高雄市稅捐稽徵處小港分處函、高雄市稅捐稽徵處八十五
    年五期（月）補發（催繳）繳款書均影本各一份、土地登記謄本二份為證，且為
    被告所不爭執，並經本院依職權調閱本院九十一年度執字第一九八八六號執行卷
    全卷，核對屬實，是原告此部份主張之事實，堪信為真。
三、又原告主張系爭四層樓房之建物均為被告丁○○所單獨所有，而其出售予被告乙○○之行為，完全係為脫產，防止原告之追償，顯係意圖生損害於原告，並為圖
    謀不法之利益云云，則為被告所否認，是本件應審究者為(1)被告間就系爭建物有
    無買賣行為？(2)該買賣行為有無不法？茲分述如下：
    (1)按確認法律關係成立或不成立之訴，非原告有即受確認判決之法律上利益，不
      得提起之，民事訴訟法第二百四十七條第一項前段定有明文。又按「確認判決
      之法律上利益，係指法律關係之存否不明確，致原告在私法上地位有受侵害之
      危險，得以對於被告之確認判決除去者而言」最高法院二十七年度上字第三一
      六號、五十二年度第一九二二號判例著有明文。是原告提起確認之訴，必須其
      主張之法律關係存否在當事人間不明確，致原告之權利或其他法律上之地位有
      不安之危險，即時有以確認判決除去之必要，始有即受確認判決之法律上利益
      。經查，本件原告於本院九十一年度執字第一九八八六號強制執行事件主張系
      爭建物為被告丁○○所有並請求併同拍賣，惟經被告乙○○具狀異議表示為其
      所有，而遭排除，則系爭建物之所有權歸屬，即會影響拍賣標的物之範圍，進
      而影響原告債權之受償，從而，系爭建物之所有權歸屬既不明確，致原告私法
      上之地位有受侵害之危險，而此一危險又得因本確認判決而以除去，是原告起
      訴請求本件確認之訴，即有受確認判決之法律上利益，先予敘明。
    (2)查系爭建物樓係被告乙○○於九十年十一月三十日以六十七萬三千二百元向被
      告丁○○所購得，並於九十一年一月二十一日申報契稅一節，有房屋買賣契約
      書、契稅申報書、建築改良物買賣所有權移轉契約書、高雄市小港區戶政事務
      所印鑑證明、高雄市稅捐稽徵處小港分處九十二年八月十二日高市稽港財字第
      ０九二００一０九七五號函在卷足參，而被告乙○○就其應給付之買賣價金，
      其中之四十萬元係被告乙○○之妻甲○○自九十年六月起至同年十一月止，陸
      續向訴外人吳美鳳所借，另其中之十多萬元則係賣金子所得，至其餘所需之價
      金則自被告乙○○之妻甲○○之帳戶中提領等情，亦據被告陳明在卷，核與證
      人吳美鳳到庭證稱：伊自九十年六月起開始陸續借錢予被告乙○○之妻甲○○
      ，共借款四十萬予甲○○，因甲○○說要買房子，而該筆借款甲○○已於九十
      二年七月還清等語相符（見本院九十二年十一月十九日言詞辯論筆錄），再者
      ，被告丁○○就其所收受之價金，先清償積欠訴外人陳素梅四十餘萬元之債務
      ，再返還中國信託銀行、荷蘭銀行共十九萬一千八百七十六元之消費款，其中
      就中國信託銀行部份，係於九十年九月十日先由其女兒謝淑惠帳戶轉帳十二萬
      八千三百元歸還，嗣於同年十二月再以出售系爭建物所得價金還其女兒謝淑惠
      ，亦據被告丁○○提出中國信託商業銀行存摺明細、支出明細表以資證明，是
      綜上，被告二人間就買賣系爭建物之資金，既有一合理之說明，並提出相關證
      據為證，是足認被告丁○○、乙○○間就系爭建物確實有買賣關係存在。
    (3)又本院係於九十一年三月二十二日以九十一年度促字第二三六八八號支付命令
      命被告丁○○向原告給付借款，該支付命令並於九十一年四月二十二日確定，
      原告遂向法院聲請強制執行被告丁○○所有之不動產等情，業經本院依職權調
      閱本院九十一年度執字第一九八八六號執行卷審核屬實，而被告丁○○則係於
      九十年十一月三十日即將系爭建物出售予被告乙○○，亦如前述，則被告二人
      間之買賣顯係在被告丁○○接獲上開支付命令之前，是依此觀之，亦無法據此
      而謂被告二人係為逃避強制執行而勾串脫產。
    (4)至原告就上開資金流向、買賣價金高低，雖亦提出疑問，惟有關買賣標的物價
      金之高低，本取決於雙方當事人之各自考量，而被告二人乃母子關係，則縱被
      告二人之交易價格低於市價，亦不可即謂被告二人間之買賣為勾串，況被告亦
      就購買系爭建物之資金來源及流向已為一合理之證明，自不得僅因被告二人係
      母子關係即遽為否定渠間買賣之真正，而認被告二人間係為逃避強制執行而侵
      害原告債權，此外，原告就被告間之買賣行為係屬串謀脫產，並有侵害原告債
      權一情亦未能提出證據以實其說，故原告此部分之主張即非可採。
    (5)按「尚未向地政機關辦理所有權登記之建物，非不得為交易、讓與之標的，受
      讓人因受領交付而取得事實上處分權，原始建築之讓與人或第三人即不得再以
      其不能登記為由，主張所有權仍為讓與人原始取得，否則即無以確保交易之安
      全。」最高法院九十一年度台上字第二四九四號裁判足參。本件系爭建物屬違
      章建築，並無建築執照等情，有高雄市政府工務局九十二年九月三日高市工務
      建字第０九二００二三七六０號函在卷可稽，是系爭建物乃一尚未向地政機關
      辦理所有權登記之建物，惟依前開裁判意旨，系爭房屋尚非不得為交易、讓與
      之標的物。又被告乙○○係於九十年十一月三十日以六十七萬三千二百元向被
      告丁○○購得該系爭建物，已如前述，且早已居住於系爭建物內，有戶籍謄本
      可參，而系爭建物水費、電費、房屋稅均由被告乙○○繳納，亦有台灣省自來
      水公司水費收據、台灣電力公司電費收據、高雄市稅捐稽徵處小港分處房屋稅
      收據在卷可憑，是被告乙○○已因受領交付而取得事實上處分權，揆諸上開裁
      判意旨，原告即不得再以其不能登記為由，主張所有權仍為被告丁○○原始取
      得，準此，原告請求確認系爭建物為被告丁○○單獨所有，即無理由。
四、綜上所述，被告間就系爭未保存登記建物之買賣既屬真正，而無勾串脫產之不法
    行為，則為確保交易安全，原告自不得再主張系爭建物為被告丁○○所有，從而
    ，原告請求確認系爭建物為被告丁○○所有，並認被告二人串謀以買賣方式脫產
    ，侵害其債權，依民法第一百八十四條規定請求被告連帶賠償一百五十八萬元及
    自起訴狀繕本送達翌日起至清償日止，按年息百分之五計算之利息，即均無理由
    ，應予駁回。
五、據上論結：本件原告之訴為無理由，依民事訴訟法第七十八條，判決如主文。
中      華      民      國    九十二    年      十二    月     二十四   日
                              臺灣高雄地方法院民事第二庭
~B法      官  楊國祥
右為正本係照原本作成。
如不服本判決，應於送達後廿日內，向本院提出上訴狀並表明上訴理由，如於本
判決宣示後送達前提起上訴者，應於判決送達後十日內補提上訴理由書（須附繕本）。
中      華      民      國    九十二    年      十二    月     二十四   日
~B法院書記官  光聰


司法院資訊處製作；財團法人民間司法改革基金會備份。
